最　高　行　政　法　院　判　決
　　　　　　　　　　　　　94年度判字第00417號
上　訴　人　印度商．馬多偉爾有限公司
代　表　人　甲○○○○○○
訴訟代理人　楊祺雄律師
　　　　　　劉法正律師
被 上訴 人　經濟部智慧財產局
代　表　人　乙○○
參　加　人　英商蘇格蘭威士忌酒協會
代　表　人　休．莫里森
訴訟代理人　謝樹藝律師
上列當事人間因商標異議事件，上訴人對於中華民國92年9月16
日臺北高等行政法院91年度訴字第3361號判決，提起上訴，本院
判決如下：
　　主  文
上訴駁回。
上訴審訴訟費用由上訴人負擔。
　　理  由
本件上訴人在原審起訴主張：上訴人前於民國89年5月11日以「
No. 1 McDowell's Centenary」商標作為同日申請審定第964583
號「McDowell's」商標之聯合商標，指定使用於商標法施行細則
第49條所定商品及服務分類表第33類之威士忌酒、葡萄酒、含酒
精之飲料（啤酒除外）及利口酒商品，向被上訴人申請註冊，經
准列為審定第980113號聯合商標。嗣參加人以系爭聯合商標有違
商標法第37條第6款之規定，對之提起異議。案經被上訴人審查
，以91年3月13日中台異字第902133號商標異議審定書為系爭聯
合商標之審定應予撤銷之處分。惟「Mc」雖係用於蘇格蘭系或愛
爾蘭系之姓氏前，然自古以來，由於地形崎嶇、謀生不易，蘇格
蘭及愛爾蘭地區即為向外移民最興盛之地區，幾百年來，移至歐
洲大陸、美洲大陸之人，難以計數，尤其19及20世紀交通發達、
貿易興盛，以「Mc」為姓名之首者遍佈天下，其蘇格蘭或愛爾蘭
之意味已所剩無幾。且蘇格蘭並非唯一產製威士忌酒之地區，日
本、蘇聯、加拿大、愛爾蘭、印度等亦以產製高品質之威士忌酒
而夙著盛譽。更何況系爭聯合商標指定使用之商品除威士忌酒外
，尚有葡萄酒、利口酒、及啤酒以外含酒精之飲料，全世界有生
產該等商品之國家不知凡幾，蘇格蘭亦非特出者，在「McDowell
」之蘇格蘭意味幾希之情況下，難由該字聯想到蘇格蘭。又參加
人固提出蘇格蘭之註冊總所官方網站之統計表，以及格拉斯哥及
愛丁堡之地區電話簿為證，惟該等統計資料，只能說明以「Mc」
為首之姓名源自蘇格蘭及愛爾蘭，就整體之演化過程中固有此歷
史遺跡，然臺灣地區係以中文為母語之國家，大多數人對英文並
不熟悉，在看到「McDowell's」時，至多會猜測為一姓氏，但會
認為該姓氏根源為蘇格蘭（及愛爾蘭），進而對其指定使用之酒
類商品有誤認誤信之可能者顯然微乎其微。且酒類商品之包裝多
利用產品之瓶身處加以顯著標識，以使消費者辨識其產品之產地
及成分，故消費者於選購上訴人之產品時，當不致因系爭聯合商
標而產生誤信誤認之虞等情，爰請判決訴願決定及原處分均撤銷
；命被上訴人對審定第980113號「No. 1 McDowell's Centenary
」商標之異議案為「異議不成立」之審定。
被上訴人則以：系爭審定第980113號「No.1 McDowell's Cente-
nary」聯合商標圖樣中之No.1不在專用之內，其後接起首外文「
Mc」，係一蘇格蘭習見姓氏名稱之字首，「McDowell」復為一傳
統之蘇格蘭姓氏，「McDowell's Centenary」具有強烈之百年蘇
格蘭所有的意涵及特色。又蘇格蘭向以生產威士忌酒享譽全球，
而以包含「Mc」或「Mac」字首之名稱普遍使用於蘇格蘭威士忌
酒，此有參加人檢送之「蘇格蘭」姓氏一書部分影本、姓氏以「
Mc」或「Mac」開頭者之蘇格蘭最大城市「Glasgow」南區及北區
電話簿部分影本、包含「Mc」或「Mac」字首之蘇格蘭威士忌酒
商標標籤影本及被上訴人對以「Mac」或「Mc」開頭者之商標所
為撤銷審定處分等商標異議審定書案例影本等證據資料附卷可稽
，本件上訴人為一印度商，而以威士忌酒聞名之蘇格蘭傳統姓氏
作為審定第980113號「No. 1 McDowell's Centenary」聯合商標
圖樣主要部分之一，指定使用於威士忌酒等商品申請註冊，客觀
上難謂無使消費者誤認誤信其商品乃於蘇格蘭所產製進口或與該
地有關聯而發生誤購之情事，自有本件商標異議審定時商標法第
37條第6款規定之適用等語，作為抗辯。
參加人則以：系爭審定第980113號「No.1 McDowell's Centena-
ry Centenary」商標圖樣外文部分之字首「Mc」係一蘇格蘭習見
之姓氏名稱之字首，故蘇格蘭人之後裔縱使移民他國，他人亦得
依其姓氏中含有「Mac」或「Mc」字首而判斷其袓先來自蘇格蘭
。而蘇格蘭生產威士忌酒之歷史悠久並享譽全球，由於「Mac」
或「Mc」字首之蘇格蘭姓氏名稱普遍使用於蘇格蘭地區，是以許
多蘇格蘭威士忌酒產品使用了各式各樣含有「Mac」或「Mc」字
首之名稱，而為一種明確代表與蘇格蘭淵源之象徵。再者，使用
「Mac」或「Mc」字首作為商標之蘇格蘭威士忌產品，亦在中華
民國行銷多年，系爭聯合商標使用「McDowell's」一字，並指定
用於威士忌酒等商品，顯然有致消費者誤認誤信其商品產地之虞
，自然不應准其註冊等語。
原審斟酌全辯論意旨及調查證據之結果，按商標圖樣「使公眾誤
認誤信其商品之性質、品質或產地之虞者。」不得申請註冊，為
系爭聯合商標異議審定時商標法第37條第6款所明定。其適用係
指商標圖樣上之文字、記號或圖形本身係表示其指定商品之性質
、品質或產地，而使公眾產生誤信誤認之虞者而言。經查系爭聯
合商標圖樣係由「No. 1 McDowell's Centenary」構成，其中「
No.1」不在專用之列，「McDowell」復為一傳統之蘇格蘭姓氏，
而該外文「McDowell」之「Mc」則係一蘇格蘭習見姓氏名稱之字
首，另「Centenary」之中文譯意為「一百年、一世紀」、「百
年紀念」、「一百年的」、「每百年一次的」等。故「McDowel-
l's McDowell's Centenary」係蘇格蘭出產之百年的某某物品之
意，係特別強調其產品具有百年蘇格蘭的意涵及特色。又蘇格蘭
向以生產威士忌酒享譽全球，而以包含「Mc」或「Mac」字首之
名稱普遍使用於蘇格蘭威士忌酒，凡此有參加人檢送紐約圖書館
出版之「蘇格蘭」姓氏一書部分影本、姓氏之「Mc」或「Mac」
開頭者之蘇格蘭最大城市「Glasgow」南區及北區電話簿部分影
本、包含「Mc」或「Mac」字首之蘇格蘭威士忌酒商標標籤影本
及被上訴人對「Mc」或「Mac」開頭者之商標所為撤銷審定處分
之中台異字第851087、860215、860778、881281號等商標異議審
定書案例影本等證據資料附於原處分卷可稽。上訴人為一印度商
，卻以威士忌酒聞名之蘇格蘭傳統姓氏作為系爭「No. 1 McDow-
ell's Centenary」聯合商標圖樣主要部分之一，指定使用於威
士忌酒等商品申請註冊，客觀上自易使消費者誤認誤信其商品係
於蘇格蘭所產製進口或與該地有關聯而發生誤購之情事，自有首
揭法條規定之適用。次查，我國國人固以中文為母語，然基於國
際貿易發達，現今我國廠商進口各國威士忌酒等酒類商品甚多，
上訴人以「No. 1 McDowell's Centenary」作為系爭聯合商標圖
樣，指定使用於威士忌酒等商品申請註冊，自易使相關商品購買
者誤認誤信其商品係於蘇格蘭所產製進口或與該地有關聯而發生
誤購之情事，上訴人訴稱我國係以中文為母語之國家，國人對英
文並不熟悉乙節，核不足採。又查系爭聯合商標之商品縱有廣告
銷售之事實，並不能否定該商標指定使用於威士忌酒等商品申請
註冊，有使該商品購買者誤認誤信其商品係於蘇格蘭所產製進口
或與該地有關聯而發生誤購之虞之事實。上訴人所舉他人以「Mc
」為字首之外文為商標圖樣，指定使用於酒類及各類商品並經被
上訴人核准註冊乙節。經查，其案情或與本件不同或屬另案是否
妥適問題，依商標審查個案拘束原則，尚難執為系爭聯合商標應
准註冊之論據，或指摘主管機關未就該等商標與本件作相同處理
即為差別待遇。從而被上訴人所為系爭聯合商標之審定應予撤銷
之處分，並無違誤，訴願決定予以維持，亦無不合，上訴人訴請
撤銷訴願決定及原處分，並命被上訴人對審定第9801 13號「No.
1 McDowell's Centenary」商標之異議案為「異議不成立」之審
定，均無理由，因將上訴人之訴駁回。
上訴意旨略謂：商標法第37條第6款所謂使公眾誤認誤信其商品
產地之虞者，應以國內本地之公眾為準，而非蘇格蘭之公眾。惟
原判決認定事實所憑之證據，均與國內消費者是否認知以「Mc」
或「Mac」字首之名稱普遍使用於蘇格蘭威士忌酒之事實無關，
自難認系爭聯合商標客觀上有使國內消費者誤認誤信該商品係由
蘇格蘭所產製。且原審參加人所提出之蘇格蘭威士忌酒商標籤影
本等證據，至多只能證明該等標籤有使用於蘇格蘭威士忌酒之事
實，其是否均已行銷於國內、何時行銷、行銷時間長短，依其證
據均無從得知。況且，考量包裝之實際態樣，多於產品之瓶身處
加以顯著標識產地及成分，以使消費者清楚辨識無誤認之虞，故
消費者於市場選購上訴人產品時，當不因系爭聯合商標而產生誤
信誤認。原判決對於上訴人之上開主張，不僅未加審酌，且就如
何以少數國外電話簿等證據即足以認定系爭聯合商標有使消費者
與蘇格蘭產生關聯而誤認乙事並未將其心證記明於判決，有判決
不備理由之違法。上訴人已在原審提出國內多件以「Mc」為字首
之外文文字，業獲核准註冊指定使用於酒類商品，無使消費者誤
認商品產地之虞之案例。惟原判決理由僅以其案情與本件不同或
屬另案是否妥適問題，依商標審查個案拘束原則，認定上訴人所
舉案例尚難執為系爭聯合商標應准註冊之論據，卻對於究竟如何
案情不同、為何不得作為本案應准註冊之論據，全無交代，亦有
判決理由不備之違法。又上訴人前已主張上訴人公司具有悠久之
歷史，西元1898年即為印度第一酒類商品進口商，至今已超過一
百年，並已成為同業中領導者，上訴人之「McDowell's」商標歷
經百年使用，早已成為大眾熟知之品牌，不至於使消費者產生誤
認誤信之情事。上訴人並已在印度、日本、黎巴嫩取得商標註冊
，擁有與「McDowell's」商標相關之酒類品牌極多，且光是2000
年至2001年之銷售金額即高達12億4,030萬元臺幣，足證國內消
費者對於上訴人之「McDowell's」商標已知之甚稔，當無使公眾
與蘇格蘭產生聯想可能。惟原判決未詳加論斷關於此等事實與消
費者認知之關聯性，亦未敘明何以不採上訴人前開主張之理由，
僅以該事實並不能否定系爭聯合商標有使消費者產生誤購之虞為
由，一語帶過，顯有判決理由不備違背法令云云。
按商標圖樣有使公眾誤認誤信其商品之性質、品質或產地之虞者
，不得申請註冊，為本件商標異議審定時商標法第37條第6款所
明定。依此規定，如商標本身有使相關商品之一般購買人對其所
表彰之商品性質、品質或產地發生混淆誤認誤信之虞，即不得申
請註冊。本件依原判決所認定之事實，外文「McDowell」之「Mc
」係一蘇格蘭習見姓氏名稱之字首，「McDowell」復為一傳統之
蘇格蘭姓氏，而蘇格蘭向以生產威士忌酒享譽全球，系爭聯合商
標之「McDowell's Centenary」係蘇格蘭出產之百年的某某物品
之意，特別強調其產品具有百年蘇格蘭的意涵及特色，詳如前述
，則原判決以上訴人為一印度商，其以「No. 1 McDowell's Ce-
ntenary」作為系爭聯合商標，指定使用於威士忌酒等商品申請
註冊，自易使相關商品購買者誤認誤信其商品係於蘇格蘭所產製
進口或與該地有關聯而發生誤購之情事。又基於國際貿易發達，
現今我國廠商進口各國威士忌酒等酒類商品甚多，系爭聯合商標
圖樣指定使用於威士忌酒等商品申請註冊，自易使相關商品購買
人誤認誤信其商品之產地之虞，經核並無違背論理法則或經驗法
則，難認有判決不適用法規之違法。又系爭商標所指定使用之商
品應如何標示產地及成分，係屬商品經包裝出售時，應於包裝上
標明之事項，尚難僅憑上訴人之商品出售時已標示產地及成分，
遽認消費者能清楚辨識而無誤認之虞。另上訴人在原審所舉國內
多件以「Mc」為字首之外文文字，業獲核准註冊指定使用於酒類
商品乙節，乃屬各該另案審查是否適當問題，自非本案所應審究
，且基於商標事件個案審查原則，亦不能執為本件商標異議案「
應為異議不成立」之依據。上訴論旨，仍執陳詞，除對原審適用
法律之見解有所爭執外，並就原審取捨證據、認定事實之職權行
使事項，指摘原判決違誤，求予廢棄，難認有理由，應予駁回。
據上論結，本件上訴為無理由，爰依行政訴訟法第255條第1項、
第98條第3項前段，判決如主文。
中    華    民    國    94    年    3    月    24     日
                  第三庭審判長法  官　廖　政　雄
                              法  官　林　清　祥
                              法  官　鍾　耀　光
                              法  官　姜　仁　脩
                              法  官　胡  國  棟
以  上  正  本  證  明  與  原  本  無  異
中    華    民    國    94    年    3    月    24     日
　　　　　　　　　　　　　　　書記官　蘇　金　全
